【裁判字號】    97,交聲,2960
【裁判日期】    980112
【裁判案由】    聲明異議
【裁判全文】
臺灣高雄地方法院交通事件裁定        97年度交聲字第2959號
                                    97年度交聲字第2960號
                                    97年度交聲字第2961號
                                    97年度交聲字第2962號
                                    97年度交聲字第2963號
                                    97年度交聲字第2964號
                                    97年度交聲字第2965號
                                    97年度交聲字第2966號
                                    97年度交聲字第2967號
                                    97年度交聲字第2971號
原處分機關  高雄市政府交通局
代  表  人  甲○○
異  議  人  郭泓霖（即茗饌食品行）
上列異議人因違反道路交通管理處罰條例案件，對於高雄市政府
交通局所為如附表所示之違反道路交通管理事件裁決書處分，聲
明異議，本院裁定如下：
    主  文
原處分均撤銷。
    理  由
一、異議意旨略以：車牌號碼E5-6748 號自用小貨車於茗饌食品
    行結束營業時，已轉賣予郭原靜，惟尚未辦理過戶，故如附
    表所示之罰單應由郭原靜負責繳納，且因茗饌食品行已停止
    營業，故亦未收到相關罰單，為此聲明異議，請求撤銷原處
    分。
二、按逕行舉發，應按已查明之資料填註車牌號碼、車輛種類、
    車主姓名或地址，並於通知單上方空白處加註逕行舉發之文
    字後，由舉發機關送達被通知人；又逕行舉發者，其應到案
    之日期距舉發日為30日；違反道路交通管理事件行為人，未
    依規定自動繳納罰鍰，或未依規定到案聽候裁決，處罰機關
    應於舉發違反道路交通管理事件通知單送達2 個月內依基準
    表逕行裁決之，95年6 月30日修正前違反道路交通管理事件
    統一裁罰基準及處理細則第11條第1 項第3 款、第14條後段
    、第44條第1 項分別定有明文。次按本條例之處罰，受舉發
    違反道路交通管理事件之受處罰人，認為受舉發之違規行為
    應歸責他人者，應於舉發違反道路交通管理事件通知單應到
    案日期前，檢附相關證據及應歸責人相關證明文件，向處罰
    機關告知應歸責人，處罰機關應即另行通知應歸責人到案依
    法處理，逾期未依規定辦理者，仍依本條例各該違反條款規
    定處罰，道路交通管理處罰條例第85條第1 項亦定有明文。
    從而汽車駕駛人違反道路交通管理事件，為警逕行對汽車所
    有人掣單舉發，倘經舉發之汽車所有人在舉發通知單所載應
    到案日期前到案，並告知處罰機關另有可歸責之他人者，處
    罰機關應即另依前開條例第85條第1 項規定通知該應歸責人
    到案依法處理，是以，舉發通知單之合法送達，對於車主以
    外之人駕駛車輛而違規之事件中，給予車主陳報違規駕駛人
    之救濟機會，對車主權益影響甚大。綜上說明，舉發違反道
    路交通管理事件通知單應先由舉發機關送達受處分人，受處
    分人復未自動繳納罰鍰或未到案聽候裁決或未依法陳報違規
    駕駛人，處罰機關始得就車主逕行裁決之。是倘舉發違反道
    路交通管理事件通知單未經合法送達受處分人，處罰機關即
    逕行裁決，已使受處分人失去自動繳納罰鍰、到案聽候裁決
    或依法陳報違規駕駛人等救濟機會，其裁決程序顯非適法。
三、復以，依道路交通安全規則第16條第1 項第3 款之相關規定
    ，汽車所有人雖可以公司、行號名義申請登記，且包括取得
    營利事業登記證之獨資商號。惟按：「有行政程序之當事人
    能力者如下：（一）自然人。（二）法人。（三）非法人之
    團體設有代表人或管理人者。（四）行政機關。（五）其他
    依法律規定得為權利義務之主體者。」、「自然人、法人、
    中央及地方機關、非法人之團體，有當事人能力。」，行政
    程序法第21條、行政訴訟法第22條分別定有明文。又獨資商
    號在行政訴訟裁判當事人欄應如何記載，依最高行政法院（
    即改制前原行政法院）民國68年8 月份庭長評事聯席會議決
    議：「依行政訴訟法第33條規定，本法未規定者，準用民事
    訴訟法，裁判當事人欄之記載，涉及當事人能力問題，依民
    事訴訟法第40條及41條之意旨，僅有自然人、法人、非法人
    團體有當事人能力，獨資商號不合上述法條之規定，應不認
    其有當事人能力，而應以該獨資商號主人為當事人，記載為
    『○○○（即○○商號）』。」，足見獨資商號並無當事人
    能力，而應以商號負責人為當事人。再按處理違反道路交通
    管理事件，有關文書之送達程序，依行政程序法之規定，違
    反道路交通管理事件統一裁罰基準及處理細則第5 條亦著有
    明文。而按「送達，於應受送達人之住居所、事務所或營業
    所為之。但在行政機關辦公處所或他處會晤應受送達人時，
    得於會晤處所為之。」，此觀諸行政程序法第72條第1 項規
    定亦明，則以獨資商號並無法人格之情形言之，則其送達自
    應對其負責人之住居所行之。亦即，獨資商號雖經登記為車
    主，然其既無法人格，而無承受權利義務之能力，本應以其
    負責人即自然人為該等受罰主體，從而，對獨資商號之送達
    自仍應向其負責人之現住所為之，始為合法。經查：
（一）上開汽車之登記車主為茗饌食品行，地址登記為營業地址
      即高雄市○○區○○路182 號1 樓，有車號查詢汽車車籍
      資料在卷可參。附表編號一、四所示之舉發違反道路交通
      管理事件通知單，經舉發機關即高雄市政府警察局交通警
      察大隊於向異議人之地址「高雄市○○區○○路182 號1
      樓」送達，而經郵務機關以遷移不明退件，乃經該局以95
      年6 月14日高市警交字第0950039985號函辦理公示送達完
      竣在案，有高雄市政府警察局95年6 月14日高市警交字第
      0950039985號函、高雄市政府警察局95年6 月14日高市警
      交字第0950039985號公告暨高雄市政府警察局違規罰單單
      退管理系統資料在卷可憑（見97年度交聲字第2959號、第
      2962號卷）；附表編號二之舉發通知單，經舉發單位即高
      雄縣政府警察局於向異議人之地址「高雄市○○區○○路
      182 號1 樓」送達，而經郵務機關以無此人退件，乃經該
      局以95年4 月6 日高縣警交字第0950086189號函辦理公示
      送達完竣在案，有高雄縣政府警察局95年4 月6 日高縣警
      交字第0950086189號函、高雄縣政府警察局95年4 月6 日
      高縣警交字第0950086189號公告暨舉發違反道路交通管理
      事件通知單退件移送清冊在卷為憑（見本院97年度交聲字
      第2960號卷）；附表編號三、五之舉發通知單，經舉發單
      位即高雄縣政府警察局於向異議人之地址「高雄市○○區
      ○○路182 號1 樓」送達，而經郵務機關以遷移不明退件
      ，乃經該局以95年5 月26日高縣警交字第0950086455號函
      辦理公示送達完竣在案，有高雄縣政府警察局95年5 月26
      日高縣警交字第0950086455號函、高雄縣政府警察局95年
      5 月26日高縣警交字第0950086455號公告暨舉發違反道路
      交通管理事件通知單退件移送清冊在卷為憑（見本院97年
      度交聲字第2961號、第2963號卷）；附表編號六之舉發通
      知單，經舉發單位即高雄縣政府警察局於向異議人之地址
      「高雄市○○區○○路182 號1 樓」送達，而經郵務機關
      以遷移不明退件，乃經該局以95年2 月21日高縣警交字第
      0940085982號函辦理公示送達完竣在案，有高雄縣政府警
      察局95年2 月21日高縣警交字第0940085982號函、高雄縣
      政府警察局95年2 月21日高縣警交字第0940085982號公告
      暨舉發違反道路交通管理事件通知單退件移送清冊在卷可
      參（見本院97年度交聲字第2964號卷）；附表編號七所示
      之舉發違反道路交通管理事件通知單，經舉發機關即高雄
      市政府警察局交通警察大隊於向異議人之地址「高雄市○
      ○區○○路182 號1 樓」送達，而經郵務機關以遷移不明
      退件，乃經該局以95年7 月24日高市警交字第0950050373
      號函辦理公示送達完竣在案，有高雄市政府警察局95年7
      月24日高市警交字第0950050373號函、高雄市政府警察局
      95年7 月24日高市警交字第0950050373號公告暨高雄市政
      府警察局違規罰單單退管理系統資料在卷可憑（見97年度
      交聲字第2965號卷）；附表編號八之舉發通知單，經舉發
      單位即屏東縣警察局於向異議人之地址「高雄市○○區○
      ○路182 號1 樓」送達，而經郵務機關以無此公司退件，
      乃經該局以94年10月20日屏警分交字第0940009654號函辦
      理公示送達完竣在案，有屏東縣警察局94年10月20日屏警
      分交字第0940009654號函暨舉發違反道路交通管理事件通
      知單不能送達事由報告書在卷足憑（見本院97年度交聲字
      第2966號卷）；附表編號九之舉發通知單，經舉發單位即
      高雄縣政府警察局於向異議人之地址「高雄市○○區○○
      路182 號1 樓」送達，而經郵務機關以查無此人退件，乃
      經該局以94年9 月27日高縣警交字第0940085362號函辦理
      公示送達完竣在案，有高雄縣政府警察局94年9 月27日高
      縣警交字第0940085362號函、高雄縣政府警察局94年9 月
      27日高縣警交字第0940085362號公告暨舉發違反道路交通
      管理事件通知單退件移送清冊附卷足證（見本院97年度交
      聲字第2967號卷）；附表編號十之舉發通知單，經舉發單
      位即高雄縣政府警察局於向異議人之地址「高雄市○○區
      ○○路182 號1 樓」送達，而經郵務機關以查無此人退件
      ，乃經該局以95年4 月6 日高縣警交字第0950086189 號
      函辦理公示送達完竣在案，有高雄縣政府警察局95年4 月
      6 日高縣警交字第0940086189號函、高雄縣政府警察局95
      年4 月6 日高縣警交字第0940086189號公告暨舉發違反道
      路交通管理事件通知單退件移送清冊附卷可稽（見本院97
      年度交聲字第2971號卷）。
（二）然營利事業茗饌食品行業已於94年4 月8 日即歇業、撤銷
      迄今，有財政部高雄市國稅局苓雅稽徵所94年4 月8 日財
      高國稅苓營業字第0943001636號函及本院辦理刑事案件電
      話記錄查詢表在卷為憑（見本院97年度交聲字第2959號卷
      ），亦與上開警局函文所示向其營業處所「高雄市○○區
      ○○路182 號1 樓」送達均未獲回覆或經退件之情相符，
      而堪認自94年4 月8 日以後已無何營業之事實。再郭泓霖
      個人前曾設籍於高雄縣大寮鄉○○村○○○路215 巷58號
      ，於91年2 月20日遷入高雄市苓雅區○○○路154 號12樓
      之1 ，於93年9 月22日遷入高雄市苓雅區○○○路232 號
      5 樓之7 ，並於95年6 月5 日遷入現址即高雄市○○區○
      ○路231 號2 樓，亦有全戶戶籍資料查詢結果、遷徙記錄
      資料查詢結果在卷為憑（見本院97年度交聲字第2959號卷
      ）。則本件附表所示之舉發通知單，於交付送達當時，營
      利事業茗饌食品行既已歇業、撤銷，各該舉發單之送達，
      自應依法送達於其登記之最後負責人即郭泓霖當時之設籍
      地址即高雄市苓雅區○○○路232 號5 樓之7 。惟開立附
      表所示舉發通知單之舉發機關，僅向高雄市○○區○○路
      182 號1 樓為送達，於各該函件無送達結果或遭退件後，
      仍疏未函詢戶政事務所或以其他相當之方法調查，以查明
      異議人之新址再為送達，反而未予置理或依已歇業、撤銷
      之營業地址進行公示送達，致異議人無從即時知悉遭裁罰
      之事實，而依法採取相當之救濟程序，其送達自不合法。
      則附表所示原處分逕予裁罰，已有違法定程序，且非事理
      之平，自均應予撤銷，另行發交原處分機關依照上開規定
      程序辦理。
據上論斷，依道路交通案件處理辦法第20條，裁定如主文。
中    華    民    國    98    年    1     月   12    日
                  交通法庭  法  官  王碧瑩
以上正本係照原本作成。
如不服本裁定，應於收受送達後5 日內向本院提出抗告狀。
中    華    民    國    98    年    1     月    12    日
                            書記官  吳智媚
┌─────────────────────────────────────────┐
│附表：                                                                            │
├──┬───┬──┬────┬────────┬─────┬─────┬─────┤
│編號│本院案│違規│地點    │ 違規行為       │舉發通知單│裁決日期  │裁決內容  │
│    │號    │時間│        │                │          ├─────┤          │
│    │      │    │        │                │          │裁決書編號│          │
├──┼───┼──┼────┼────────┼─────┼─────┼─────┤
│一  │97年度│95年│高雄市○○○○○道路交通標│高雄市政府│97年12月10│罰鍰新台幣│
│    │交聲字│4 月│生路、成│線之指示        │警察局95年│日        │1,800元。 │
│    │第2959│21日│功路口  │                │高市警交相├─────┤          │
│    │號    │19時│        │                │字第BB5021│高市交裁字│          │
│    │      │12分│        │                │998號     │第裁32-BB5│          │
│    │      │    │        │                │          │021998號  │          │
├──┼───┼──┼────┼────────┼─────┼─────┼─────┤
│二  │97年度│95年│高雄縣大│駕駛人行車速度超│高雄縣政府│97年12月15│罰鍰新台幣│
│    │交聲字│2 月│寮鄉鳳屏│過規定之最高時速│警察局95年│日        │2,400元   │
│    │第2960│2 日│路江山加│未滿二十公里。  │高警交字第├─────┤          │
│    │號    │14時│油站前  │                │NJ0000000 │高市交裁字│          │
│    │      │20分│        │                │號        │第裁32-NJ9│          │
│    │      │    │        │                │          │217555號  │          │
├──┼───┼──┼────┼────────┼─────┼─────┼─────┤
│三  │97年度│95年│高雄縣大│駕車經過有燈光號│高雄縣政府│97年12月3 │罰鍰新台幣│
│    │交聲字│4 月│寮鄉鳳屏│誌管制之交岔路口│警察局95年│日        │5,400元   │
│    │第2961│5 日│路江山加│闖紅燈          │高警交字第├─────┤          │
│    │號    │0 時│油站前  │                │NJ0000000 │高市交裁字│          │
│    │      │27分│        │                │號        │第裁32-NJ9│          │
│    │      │    │        │                │          │239894號  │          │
├──┼───┼──┼────┼────────┼─────┼─────┼─────┤
│四  │97年度│95年│高雄市鼓│駕車經過有燈光號│高雄市政府│97年12月3 │罰鍰新台幣│
│    │交聲字│4 月│山區十全│誌管制之交岔路口│警察局95年│日        │5,400元   │
│    │第2962│15日│路、大連│闖紅燈          │高市警交相├─────┤          │
│    │號    │21時│路口    │                │字第BD5513│高市交裁字│          │
│    │      │26分│        │                │102號     │第裁32-BD5│          │
│    │      │    │        │                │          │513102號  │          │
├──┼───┼──┼────┼────────┼─────┼─────┼─────┤
│五  │97年度│95年│高雄縣大│駕駛人行車速度超│高雄縣政府│97年12月15│罰鍰新台幣│
│    │交聲字│3 月│寮鄉鳳屏│過規定之最高時速│警察局95年│日        │2,400元   │
│    │第2963│16日│路江山加│未滿二十公里。  │高警交字第├─────┤          │
│    │號    │14時│油站前  │                │NJ0000000 │高市交裁字│          │
│    │      │28分│        │                │號        │第裁32-NJ9│          │
│    │      │    │        │                │          │233446號  │          │
├──┼───┼──┼────┼────────┼─────┼─────┼─────┤
│六  │97年度│95年│高雄縣大│駕駛人行車速度超│高雄縣政府│97年12月15│罰鍰新台幣│
│    │交聲字│1 月│寮鄉鳳屏│過規定之最高時速│警察局95年│日        │2,400元   │
│    │第2964│16日│路江山加│未滿二十公里。  │高警交字第├─────┤          │
│    │號    │14時│油站前  │                │NJ0000000 │高市交裁字│          │
│    │      │20分│        │                │號        │第裁32-NJ9│          │
│    │      │    │        │                │          │215284號  │          │
├──┼───┼──┼────┼────────┼─────┼─────┼─────┤
│七  │97年度│95年│高雄市鼓│駕車經過有燈光號│高雄市政府│97年12月15│罰鍰新台幣│
│    │交聲字│5 月│山區十全│誌管制之交岔路口│警察局95年│日        │5,400元   │
│    │第2965│27日│路、大連│闖紅燈          │高市警交相├─────┤          │
│    │號    │14時│路口    │                │字第BC5020│高市交裁字│          │
│    │      │35分│        │                │449號     │第裁32-BC5│          │
│    │      │    │        │                │          │020449號  │          │
├──┼───┼──┼────┼────────┼─────┼─────┼─────┤
│八  │97年度│94年│屏東縣勝│汽車行駛於道路上│屏東縣政府│97年12月15│罰鍰新台幣│
│    │交聲字│8 月│利路、仁│，其汽車駕駛人未│警察局94年│日        │1,500元   │
│    │第2966│7 日│愛路    │繫安全帶        │屏警交字第├─────┤          │
│    │號    │14時│        │                │VC0000000 │高市交裁字│          │
│    │      │24分│        │                │號        │第裁32-VC4│          │
│    │      │    │        │                │          │002981號  │          │
├──┼───┼──┼────┼────────┼─────┼─────┼─────┤
│九  │97年度│94年│高雄縣大│不遵守道路交通標│高雄縣政府│97年12月15│罰鍰新台幣│
│    │交聲字│8 月│寮鄉鳳屏│線之指示        │警察局94年│日        │1,800元   │
│    │第2967│4 日│路、光明│                │高警交字第├─────┤          │
│    │號    │20時│路      │                │NJ0000000 │高市交裁字│          │
│    │      │27分│        │                │號        │第裁32-NJ9│          │
│    │      │    │        │                │          │186584號  │          │
├──┼───┼──┼────┼────────┼─────┼─────┼─────┤
│十  │97年度│95年│高雄縣大│駕駛人行車速度，│高雄縣政府│97年12月15│罰鍰新台幣│
│    │交聲字│2 月│寮鄉鳳屏│超過規定之最高時│警察局95年│日        │2,400元   │
│    │第2971│12日│路江山加│速未滿二十公里  │高警交字第├─────┤          │
│    │號    │14時│油站前  │                │NJ0000000 │高市交裁字│          │
│    │      │15分│        │                │號        │第裁32-NJ9│          │
│    │      │    │        │                │          │220930號  │          │
└──┴───┴──┴────┴────────┴─────┴─────┴─────┘


司法院資訊處製作；財團法人民間司法改革基金會備份。
